行　政　法　院　判　決　　　　　　　　　　　　　八十八年度判字第三九九○號
　　原　　　告　甲○○
　　被　　　告　財政部臺灣省南區國稅局
右當事人間因綜合所得稅事件，原告不服行政院中華民國八十七年十月二十六日台八
十七訴字第五二四九五號再訴願決定，提起行政訴訟，本院判決如左︰
　　主  文
再訴願決定、訴願決定及原處分均撤銷。
　　事  實
緣原告未辦理八十三年度綜合所得稅結算申報，被告依據地政事務所通報之他項權利
登記完畢通知書記載，債務人邱振明以其所有坐落屏東縣萬巒鄉○○段五八○、七一
七地號二筆土地設定抵押權與原告之配偶陳王錦雀，擔保債務新台幣（下同）一五、
○○○、○○○元，權利存續期間自八十三年七月八日起至八十四年九月八日止，約
定按年息百分之二十四計息，乃核定原告配偶陳王錦雀八十三年度利息所得為一、七
三五、八九○元，補徵原告當年度綜合所得稅。原告不服，申請復查，未獲變更，一
再訴願，均遭決定駁回，乃提起行政訴訟。茲摘兩造訴辯要旨於次：
原告起訴意旨略以︰本件抵押借款債務人邱振明自借款後根本未曾清償任何本息，業
經原告之妻陳王錦雀向台灣屏東地方法院聲請拍賣抵押物，經該院以八十四年度拍字
第六四九號裁定准許，經執行結果，仍分文未償。且就本件利息之請求，陳王錦雀亦
於八十七年十一月二十五日具狀向台灣屏東地方法院聲請對債務人邱振明發支付命令
，並經該院以八十七年度促字第二一九○三號核發支付命令確定在案。可證原告無何
利息之收入，被告處分於法未合，為此訴請撤銷原處分及一再訴願決定等語。
被告答辯意旨略謂︰一、按「個人綜合所得總額，以其全年左列各類所得合併計算之
：第一類．．．第四類：利息所得，凡公債、公司債、各種短期票券、存款及其他貸
出款項利息之所得。．．．」為所得稅法第十四條第一項第四款所明定。次按「個人
綜合所得稅之課徵，係以收付實現為原則，有利息約定之抵押借款業已登記於公文書
，稅捐稽徵機關對債權人即可作有按時收取利息之推定，苟債權人主張未收付實現有
利於己之事實者，應負舉證責任。」行政法院七十年判字第一一七號著有判例。二、
本件系爭借款既有利息之約定，登載於公文書上，依首揭判例稽徵機關即可作有按時
收取利息之推定，是被告機關核定原告配偶陳王君系爭抵押利息所得，並非無據，原
告復查時提示台灣屏東地方法院民事裁定書，主張未收取利息，於抵押物拍賣後受償
，惟查原告提示之民事裁定書，並未記載陳王錦雀有聲請主張系爭利息，且無其他足
資證明確未收取利息之客觀證據，復查、訴願、再訴願決定均予駁回，並無不合。三
、原告訴稱系爭抵押權已於八十六年三月十二日讓與第三人許郭錦娟，故屏東地方法
院民事執行處分配表未有其配偶分配金額之記載，另檢附屏東地方法院八十七年度促
字第九三七七號支付命令，主張其配偶未收取系爭利息。查系爭抵押權原告配偶陳王
錦雀於八十四年聲請屏東地方法院拍賣抵押物時，既未主張債務人積欠系爭利息於抵
押物拍賣後受清償，則嗣後縱系爭抵押債權已讓與第三人，亦無法證明原告配偶未收
取系爭利息，另按支付命令係法院基於債權人之請求，以給付金額或其他代替物或有
價證券之一定數量為標的，依督促程序而發之命令，法院僅依債權之聲請，憑債權人
單方面所提供之書面審理，並未就債權債務之基礎法律關係為實體審查，且又係於本
件提起行政救濟（再訴願階段）所為，尚不足以證明其所主張之事實為真實。四、綜
上所述，原告之訴為無理由，請予駁回等語。
　　理  由
查本件被告根據地政機關之他項權利登記之公文書依本院七十年判字第一一七號判例
意旨，推定原告之妻陳王錦雀對債務人邱振明以坐落屏東縣萬巒鄉○○段五八○、七
一七地號土地二筆抵押擔保債權一五、○○○、○○○元，權利存續期間自八十三年
七月八日至八十四年九月八日，約定利息按年息百分之二十四計算，八十三年度應有
利息所得一、七三五、八九○元，乃課徵原告當年綜合所得稅，固非無據。惟按所謂
推定，係指在無反證之情形下，依據已知之特定事實，推知認定未知之特定事實而言
。被告根據原告之妻陳王錦雀抵押權設定之地政機關登記之公文書，推定八十三年度
有利息所得一、七三五、八九○元，惟此事實為原告所否認，主張該系爭抵押債權本
息均未獲償等語。經查原告之妻陳王錦雀於八十七年十一月二十五日向台灣屏東地方
法院聲請對邱振明核發支付命令，其聲請意旨略以：「緣邱振明於八十三年七月八日
提供其所有坐落屏東縣萬巒鄉○○段五八○、七一七地號土地兩筆為抵押擔保，向聲
請人借款一千五百萬元，約定清償期為八十四年五月八日，利息為年息百分之二十四
，嗣雙方於八十四年四月十二日辦理權利內容變更利息按中央銀行放款利率（即年息
百分之七‧二）計算。合計利息八十三年部分為一百七十三萬五千八百九十元，八十
四年部分為一百零七萬三千零九十五元，總額為二百八十萬八千九百八十五元。．．
．迄今不僅本金未為清償，即本件利息亦未償分文，．．．狀請賜准對邱振明核發支
付命令」云云。台灣屏東地方法院於八十七年十一月三十日以八十七年度促字第二一
九○三號支付命令，命邱振明於命令送達二十日之不變期間內，向債權人（即陳王錦
雀）給付貳佰捌拾萬捌仟玖佰捌拾伍元。該支付命令業已八十八年二月九日確定。有
聲請支付命令狀，支付命令及支付命令確定證明書等在可證，應認屬實。按「債務
人對支付命令未於法定期間提出異議者，支付命令與確定判決有同一效力」，民事訴
訟法第五百二十一條定有明文。本件原告之妻陳王錦雀以八十三年度一、七三五、八
九○元之利息聲請法院對邱振明發支付命令確定。則邱振明應依該支付命令對陳王錦
雀為命令內容之給付。依此證據，足以反證原告所為八十三年度利息未獲清償亦即無
系爭利息所得之主張事實非虛，可以採信。被告所為該支付命令非實體審查，不足證
明原告之行為真實等主張，於法不合，不足採信。在此情形下，依地政機關抵押權登
記公文書內容為八十三年度一、七三五、八九○元利息所得之推定，因有法院支付命
令之反證存在而不得為之。從而被告依推定而為原告八十一年度利息所得之認定即失
依據。被告本此事實所為原告八十三年度綜合所得稅之核課處分，即難謂無違誤。一
再訴願所為維持原處分之決定，亦難曰當。原告起訴意旨，求為撤銷，尚非無理由。
應由本院將一再訴願決定及原處分撤銷，由被告另為適法之處置。
據上論結，本件原告之訴為有理由，爰依行政訴訟法第二十六條前段，判決如主文。
中    華    民    國     八十八      年     十一     月     二十六      日
                    行 政 法 院 第 四 庭
                                審 判 長 評  事      葉  振  權
                                         評  事      吳  錦  龍
                                         評  事      吳  明  鴻
                                         評  事      尤  三  謀
                                         評  事      陳  光  秀
右  正  本  證  明  與  原  本  無  異
                                         法院書記官  彭  秀  玲
中    華    民    國     八十八      年     十一     月     二十九      日
